---
title: "Kérdőív válaszok összefoglalása"
author: "Marton Kovacs"
date: '2019.09.10.'
output: html_document
---

```{r setup, include = FALSE}
# Install and load needed packages
if(!require(tidyverse)) install.packages("tidyverse", repos = "http://cran.us.r-project.org")

if(!require(googlesheets)) install.packages("googlesheets", repos = "http://cran.us.r-project.org")
```

```{r load data, include = FALSE}
# Loading data
## Read survey url
survey_url <- read_lines("survey_url.txt")

## Download survey data
survey_data <- 
  gs_url(survey_url) %>% 
  gs_read()
```

```{r survey data wrangling, include = FALSE}
# Renaming variables
survey_data <- 
  survey_data %>% 
  janitor::clean_names()
```

## Demográfiai adatok
### Nemek eloszlása a kérdőív kitöltők között

```{r gender plot, echo = FALSE}
survey_data %>% 
  filter(!is.na(nem)) %>% 
  mutate(nem = as.factor(nem)) %>% 
  ggplot(aes(x = nem,
             fill = nem)) +
  geom_bar(aes(y = (..count..)/sum(..count..)),
           show.legend = FALSE) +
  scale_y_continuous(expand = c(0,0), labels=scales::percent) +
  labs(x = "Nem",
       y = "Százalékos eloszlás") +
  theme_minimal()
```

***

## Alvás és energikusság eredmények

```{r sleep time plot, echo = FALSE, warning = FALSE}
survey_data %>% 
  ggplot(aes(x = hany_orat_aludtal_tegnap_este)) +
  geom_bar() +
  scale_y_continuous(expand = c(0,0)) +
  scale_x_continuous(breaks = 1:10,
                     labels = as.character(1:10)) +
  labs(x = "Hány órát aludtál tegnap este?",
       y = "Mennyiség") +
  theme_minimal()
```

Átlagosan **`r survey_data %>% summarize(mean_sleep = mean(atlagosan_hany_orat_szoktal_aludni_munkanapokon, na.rm = T)) %>% pull(mean_sleep)` órát** szoktatok alvással tölteni munkanapokon.

Ahhoz pedig, hogy kipihenten ébredjetek, átlagosan **`r survey_data %>% summarize(mean_sleep = mean(szerinted_napi_hany_ora_alvasra_lenne_szukseged_hogy_kipihenten_ebredj, na.rm = T)) %>% pull(mean_sleep)` óra** alvásra lenne szükségetek.

```{r energy plot, echo = FALSE, warning = FALSE}
survey_data %>% 
  ggplot(aes(x = mennyire_erzed_magad_most_energikusnak)) +
  geom_bar() +
  scale_y_continuous(expand = c(0,0)) +
  scale_x_continuous(breaks = 1:10,
                     labels = c("1\nExtrémen Fáradt",
                                as.character(2:9),
                                "10\nExtrémen Energikus")) +
  labs(x = "Mennyire érzed magad most energikusnak",
       y = "Mennyiség") +
  theme_minimal()
```

Úgy tippelitek, hogy átlagosan **`r survey_data %>% summarize(social_media_time = mean(mit_tippelsz_atlagosan_egy_nap_hany_orat_toltesz_szocialis_media_hasznalattal, na.rm = T)) %>% pull(social_media_time)` órát** töltötök szociális média használattal.

***

## Munkameória teszt eredményei
### Munkamemória terjedelmének eloszlása

```{r wm plot, echo = FALSE, warning = FALSE}
survey_data %>%
  ggplot(aes(x = ird_be_a_sajat_munkamemoria_teszt_eredmenyedet)) +
  geom_bar() +
  scale_y_continuous(expand = c(0,0)) +
  scale_x_continuous(breaks = 1:10,
                   labels = as.character(1:10)) +
  labs(x = "Munkamemória teszten elért pontszám",
       y = "Mennyiség") +
  theme_minimal()
```

### Gyakran elrontott számok

```{r number swap data wrangling, include = FALSE}
number_swap_data <-
  survey_data %>% 
  select(starts_with("x")) %>% 
  gather(key = "error_no",
         value = "value") %>% 
  mutate(error_no = str_extract(error_no, pattern = "[[:digit:]]")) %>% 
  separate(value, into = c("original_number", "erroneous_number"), sep = "-") %>% 
  drop_na(original_number, erroneous_number)
```

```{r number swap plot, echo = FALSE, warning = FALSE}

```