---
title: "Exercise 12 - Multiple regression"
author: "Zoltan Kekecs"
date: "20 november 2018"
output:
  html_document:
    number_sections: yes
    toc: yes
  pdf_document:
    number_sections: yes
    toc: yes
  word_document:
    toc: yes
---

```{r setup, include=FALSE}
knitr::opts_chunk$set(echo = T, tidy.opts=list(width.cutoff=60), tidy=TRUE)
```

\pagebreak

# Tobbszoros regresszio

## Abstract

Ennek a gyakorlatnak az a celja hogy az egyszeru regressziorol szerzett tudast altalanositsuk olyan esetekre, ahol tobb prediktor (bejoslo valtozo) is szerepel a modellben.

Ennek a dokumentumnak a legfrissebb valtozatat megtalalod itt:
https://osf.io/e23by/


## Package-ek betoltese

A kovetkezo package-ek betoltesere lesz szukseg:

```{r packages, message=FALSE}
library(psych) # for describe
library(lm.beta) # for lm.beta
library(car) # for scatter3d
library(ggplot2) # for ggplot
library(rgl) # for scatter3d
library(tidyverse) # for tidy format
library(gridExtra) # for grid.arrange
```


## Az adatfajl betoltese: Lakasarak adattabla

Ebben a gyakorlatban lakasok es hazak arait fogjuk megbecsulni.

Egy Kaggle-rol szarmazo adatbazist hasznalunk, melyben olyan adatok szerepelnek, melyeket valoszinusithetoen alkalmasak lakasok aranak bejoslasara. Az adatbazisban az USA Kings County-bol szarmaznak az adatok (Seattle es kornyeke).

Az adatbazisnak csak egy kis reszet hasznaljuk (N = 200).

```{r load data, message=FALSE}
# data from github/kekecsz/PSYP13_Data_analysis_class-2018/master/data_house_small_sub.csv. 
data_house = read_csv("https://bit.ly/2DpwKOr")
```

## Adatellenoryes

Mindig ellenorizd az adatok strukturajat es integritasat.

Eloszor at valtjuk a USA dollar-t millio forint mertekegysegre, es a negyzetlab adatokat negyzetmeterre.

```{r view data}
data_house %>% 
  summary()

data_house = data_house %>% 
  mutate(price_HUF = (price * 293.77)/1000000,
         sqm_living = sqft_living * 0.09290304,
         sqm_lot = sqft_lot * 0.09290304,
         sqm_above = sqft_above * 0.09290304,
         sqm_basement = sqft_basement * 0.09290304,
         sqm_living15 = sqft_living15 * 0.09290304,
         sqm_lot15 = sqft_lot15 * 0.09290304,
         )


```




Egyszeru leiro statisztikak es abrak.

Kezdetben a lakasok arat a **sqm_living** (a lakas lakoreszenek alapterulete negyzetmeterben), es a **grade** (a lakas altalanos  minositese a King County grading system szerint, ami a lakas minoseget, poziciojat, a haz minoseget stb. is tartalmazza) prediktorok felhasznalasaval josoljuk majd be. Kesobb a **has_basement** (tartozik-e a lakashoz pince) valtozot is hasznaljuk majd. Szoval fokuszaljuk ezekre az adatellenorzes soran.

```{r check data}

# leiro statiszikaka
describe(data_house)

# hisztogramok
data_house %>% 
  ggplot() +
  aes(x = price_HUF) +
  geom_histogram( bins = 50)


data_house %>% 
  ggplot() +
  aes(x = sqm_living) +
  geom_histogram( bins = 50)

data_house %>% 
  ggplot() +
  aes(x = grade) +
  geom_bar() +
  scale_x_continuous(breaks = 4:12)


# scatterplot
data_house %>% 
  ggplot() +
  aes(x = sqm_living, y = price_HUF) +
  geom_point()

data_house %>% 
  ggplot() +
  aes(x = grade, y = price_HUF) +
  geom_point()

# leiro statisztika
table(data_house$has_basement)

# violin plot
data_house %>% 
  ggplot() +
  aes(x = has_basement, y = price_HUF)+
  geom_violin() +
  geom_jitter()

```

## Tobbszoros regresszio

### A regresszios modell felepitese (fitting a regression model)

A tobbszoros regresszios modellt ugyan ugy epeitjuk mint az egyszeru regresszios modellt, csak csak tobb prediktort is betehetunk a modellbe. Ezeket a prediktorvaltozokat + jellen valasztjuk el egymastol a regresszios formulaban.

Alabb **price_HUF** a bejosolt valtozo, es a **sqm_living** es a **grade** a prediktorok.


```{r regression model}
mod_house1 = lm(price_HUF ~ sqm_living + grade, data = data_house)
```

A regresszios egyenletet a modell objektumon keresztul erhetjuk el:

```{r regression equation}
mod_house1
```


A tobbszoros regresszios modellek vizualizacioja nem olyan egyertelmu mint az egyszeru regresszios modelleke.

Az egyik megoldas hogy a paronkenti osszefuggeseket vizualizaljuk egyenkent, de ez nem ragadja meg a modell tobbvaltozos jelleget.

```{r plot regression lines}
# scatterplot
plot1 = data_house %>% 
  ggplot() +
  aes(x = sqm_living, y = price_HUF) +
  geom_point()+
  geom_smooth(method = "lm")

plot2 = data_house %>% 
  ggplot() +
  aes(x = grade, y = price_HUF) +
  geom_point()+
  geom_smooth(method = "lm")

grid.arrange(plot1, plot2, nrow = 1)
```

Egy alternativa hogy egy haromdimenzios abran abrazoljuk a regresszios sikot.Bar ez szepen nez ki, de nem tul hasznos, es ez is csak ket prediktorvaltozoig mukodik, harom es tobb prediktor eseten mar egy tobbdimenzios terben kepzelheto csak el a regresszios felulet, ezert a vizualizaciora altalaban megis az paronkenti scatterplot-ot szoktuk hasznalni.

```{r plot regression plane, eval = F}
# plot the regression plane (3D scatterplot with regression plane)
scatter3d(price_HUF ~ sqm_living + grade, data = data_house)

```

### Becsles (prediction)

Ugyan ugy ahogy az egyszeru regresszional, itt is kerhetjuk a prediktorok bizonyos uj ertekekeire a kimeneti valtozo ertekenek megbecsleset a predict() fuggveny segitsegevel.

Fontos, hogy a prediktorok ertekeit egy data.frame vagy tibble formatumban kell megadnunk, es a prediktorvaltozok valtozoneveinek meg kell egyeznie a regresszios modellben hasznalt valtozonevekkel.

```{r prediction for new data points}
sqm_living = c(60, 60, 100, 100)
grade = c(6, 9, 6, 9)
newdata_to_predict = as.data.frame(cbind(sqm_living, grade))
predicted_price_HUF = predict(mod_house1, newdata = newdata_to_predict)

cbind(newdata_to_predict, predicted_price_HUF)
```

### Hogyan kozoljuk az eredmenyeinket egy kutatasi jelentesben

Egy kutatsi jelentesben (pl. cikk, muhelymunka, ZH) a kovetkezo informaciokat kell leirni a regresszios modellrol:

Eloszor is le kell irni a regresszios modell tulajdonsagait (altalaban a "Modszerek" reszben):

"Egy linearis regresszios modellt illesztettem, melyben a lakas arat (millio HUF-ban) a lakas lakoreszenek teruletevel (m^2-ben) es a lakas King County lakas-minosites ertekevel becsultem meg." 

"I built a linar regression model in which I predicted housing price (in million HUF) with the size of the living area (in m^2) and King County housing grade as predictors."

Ezutan a teljes modell bejoslasi hatekonysagat kell jellemezni. Ezt a modellhez tartozo adjusted R^2 ertek (modositott R^2), es a modell-t a null-modellel osszehasonlito anova F-tesztjenek statiszikainak megadasaval szoktuk tenni (F-ertek, df, p-ertek). Mindezen informaciot a summary() funkcioval tudjuk lekerdezni. A modell illeszkedeset az AIC (Akaike information criterion) ertekkel is szoktuk jellemezni, amit az AIC() funcio ad meg.

Az APA publikacios kezikonyv alapjan minden szamot ket tizedesjegy pontossaggal kell megadni, kiveve a p erteket, amit harom tizedesjegy pontossaggal.

```{r model summary}
sm = summary(mod_house1)
sm

AIC(mod_house1)
```

Vagyis az "Eredmenyek" reszben igy irnank a fenti pelda eredmenyeirol: 

"A tobbszoros regresszios modell mely tartalmazta a lakoterulet es a lakas minosites prediktorokat hatekonyabban tudta bejosolni a lakas arat mint a null modell. A modell a lakasar varianciajanak `r round(sm$adj.r.squared, 4)*100`%-at magyarazta (F `r paste("(", round(sm$fstatistic[2]), ", ", round(sm$fstatistic[3]), ")", sep = "")` =  `r round(sm$fstatistic[1], 2)`, `r if(round(pf(sm$fstatistic[1],sm$fstatistic[2],sm$fstatistic[3],lower.tail=F), 3) == 0){"p < .001"} else {paste("p = ", round(pf(sm$fstatistic[1],sm$fstatistic[2],sm$fstatistic[3],lower.tail=F), 3), sep = ")")}`, Adj. R^2 = `r round(sm$adj.r.squared, 2)`, AIC = `r round(AIC(mod_house1), 2)`)."

Ezen felul meg kell adnunk a regresszios egyenletre es az egyes prediktorok becsleshez valo hozzajarulasara vontkozo adatokat. Ezt altalaban egy osszefoglalo tablazatban szoktuk megadni, melyben a kovetkezo adatok szerepelnek prediktoronkent:

- regresszios egyutthato (regression coefficients, estimates) - summary()
- az egyutthatokhoz tartozo konfidencia intervallum (coefficient confidence intervals) - confint()
- standard beta ertekek (standardized beta values) - lm.beta() az lm.beta pakcage-ben
- a t-teszthez tartozo p-ertek (p-values of the t-test) -summary()

```{r coef functions, eval = F}

confint(mod_house1)
lm.beta(mod_house1)
```

A vegso tablazat valahogy igy nez majd ki:

```{r coef table, echo = F}
sm_p_values = as.character(round(sm$coefficients[,4], 3))
sm_p_values[sm_p_values != "0" & sm_p_values != "1"] = substr(sm_p_values[sm_p_values != "0" & sm_p_values != "1"], 2, nchar(sm_p_values[sm_p_values != "0" & sm_p_values != "1"]))
sm_p_values[sm_p_values == "0"] = "<.001"


sm_table = cbind(as.data.frame(round(cbind(coef(mod_house1), confint(mod_house1), c(0, lm.beta(mod_house1)$standardized.coefficients[c(2,3)])), 2)), sm_p_values)
names(sm_table) = c("b", "95%CI lb", "95%CI ub", "Std.Beta", "p-value")
sm_table["(Intercept)","Std.Beta"] = "0"
```

```{r APA table, echo=F}
sm_table
```

### regresszios eghyutthato ertelmezese

A regresszios egyutthatot ugy lehet ertelmezni, hogy a prediktor ertekenek egy ponttal valo novekedese eseten a kimeneti valtozo erteke ennyivel valtozik. Pl. ha a sqm_living-hez tartozo regresszios egyutthato `r round(sm_table["sqm_living","b"], 2)`, az azt jelenti hogy minden egyes ujabb negyzetmeter teruletnovekedes `r round(sm_table["sqm_living","b"], 2)` millio forint arvaltozassal jar.

### standard beta ertelmezese

A regresszios egyutthato elonye, hogy a kimeneti valtozo mertekegysegeben van, es nagyon egyszeru ertelemzni. Ezert ez egy "nyers" hatasmeret mutato. Viszont a hatranya hogy az erteke a hozza tartozo prediktor valtozo skalajan mozog. Ez azt jelenti, hogy az egyes egyutthato ertekek nem konnyen osszehasonlithatoak, mert a prediktorok mas skalan mozognak. Pl. az sqm_living egyutthatoja alacsonyabb mint az grade egyutthatoja, de ez onmagaban nem mond arrol semmit, hogy melyik prediktornak van nagyobb szerepe a kimeneti valtozo bejoslasaban, mert a sqm_living skalaja sokkal kiterjedtebb (50-400 m^2) mint a grade skalaja (5-11).

Ahhoz hogy ossze tudjuk hasonlitani az egyes prediktorok becsleshez hozzaadott erteket, a ket egyutthatot ugyan arra a skalara kell helyeznunk, amit standardizalassal erhetunk el. A standard Beta egy ilyen standardizalt mutato. Ez mar direkt modon osszehasonlithato a prediktorok kozott. Ebbol mar latszik hogy a sqm_living hozzaadott erteke a price_HUF bejoslasahoz nagyobb mint a grade hozzaadott erteke.

Amikor tobb prediktor van, ez nem feltetlenul jelenti azt, hogy ha egyenkent megneznenk a prediktorok korrelaciojat a kimeneti valtozoval, akkor ugyan ilyen osszefuggest kapnank. Ez az egyutthato es a std.Beta ertek a prediktor egesz modellben betoltott szerepet  jeloli, a tobbi prediktor bejoslo erejenek leszamitasaval. Vagyis elkepzelheto, hogy egy prediktor onmagaban jobban korrelal a kimeneti valtozoval mint barmelyik masik prediktor, viszont a modellben kisebb szerepet jatszik, mert a tobbi prediktor ugyan azt a reszet magyarazza a kimeneti valtozo varianciajanak, mint ez a prediktor.

**______Gyakorlas_______**

1. Epits egy tobbszoros linearis regresszio modellt az lm() fugvennyel amiben az **price_HUF** a kimeneti valtozot becsuljuk meg. Hasznalhatod a **data_house** adatbazisban szereplo barmelyik valtozot felhasznalhatod a modellben, ami szerinted realisan hozzajarulhat a lakas aranak meghatarozasahoz.
2. Hatarozd meg, hogy szignifikansan jobb-e a modelled mint a null modell (a teljese modell F-teszthez tartozo p-ertek alapjan)?
3. Mekkora a teljes modell altal bejosolt varianciaarany (adj.R^2)?
4. Melyik az a prediktor, mely a legnagyobb hozzadaott ertekkel bir a becslesben?

**________________________**
